【裁判字號】    90,保險小上,1
【裁判日期】    900925
【裁判案由】    損害賠償
【裁判全文】
臺灣台中地方法院民事判決  九十年度保險小上字第一號
    上  訴  人  國華產物保險股份有限公司
    法定代理人  甲○○
                            送.
    被上訴人    乙○○
右當事人間請求損害賠償事件，上訴人對於中華民國九十年七月十九日本院臺中簡易庭九十
年度中小字第三一七號第一審小額民事判決提起上訴，本院判決如左：
    主      文
上訴駁回。
第二審訴訟費用新台幣玖佰參拾伍元由上訴人負擔。
    事實及理由
一、程序方面：
    按對於小額程序之第一審裁判之上訴，非以其違背法令為理由，不得為之，民事訴訟法
    第四百三十六條之二十四第二項定有明文。所謂判決違背法令係指判決不適用法規或適
    用不當者而言。本件上訴人主張：原審未依民事訴訟法第二百八十八條規定依職權訊問
    處理本件車禍之警員到庭作證，僅以上訴人未盡舉證責任，遽為上訴人敗訴之判決，顯
    已違背民事訴訟法第二百八十八條規定，自有同法第四百六十八條規定之判決不適用法
    則之違背法令云云。上訴人既已具體指摘原審判決如何違背法令，上訴人據此提起小額
    訴訟之第二審上訴，應認屬合法。
二、兩造爭執要旨：
（一）本件上訴人主張：被上訴人於民國八十九年二月二十二日駕駛車牌號碼ＮＰ─八七七
      五號自小客車，由台中往烏日方向，因在台中市○○路黃昏市場前迴轉而過失撞損上
      訴人所承保，由訴外人陳文益駕駛由台中市○○路往台中方向直行之車牌號碼Ｅ三─
      ０八九九號自小客車，該車經修復，其合理必要費用為新台幣（下同）五萬五千零六
      十七元，上訴人已依保險契約如數理賠被保險人，爰依民法第一百八十四條第一項前
      段、第一百九十六條及保險法第五十三條第一項規定之侵權行為損害賠償請求權及保
      險代位之法律關係，請求被上訴人負賠償責任。原審未依民事訴訟法第二百八十八條
      規定依職權訊問處理本件車禍之警員到庭作證，僅以上訴人未盡舉證責任，遽為上訴
      人敗訴之判決，顯已違背民事訴訟法第二百八十八條規定，自有同法第四百六十八條
      規定之判決不適用法則之違背法令。又依台中市警察局受理汽車肇事案件登記資料損
      傷情形欄，並未指明何人將現場移動，且遍觀原審全卷，台中市警察局春社派出所並
      未呈報係訴外人陳文益自行移動現場，則原審判決竟於理由欄內認定係訴外人陳文益
      移動現場，依據為何，未見原審判決於理由欄內詳加敘明，即有同法第四百六十九條
      第六款判決不備理由之違背法令云云，並聲明：１、原判決廢棄。２、被上訴人應給
      付上訴人五萬五千零六十七元，及自起訴狀繕本送達翌日起至清償日止，按年息百分
      之五計算之利息。
（二）被上訴人則以：係訴外人陳文益超越中心線撞到被上訴人之車而生本件事故，伊並無
      過失等語置辯，並於原審聲明請求駁回原告之訴（於二審未為聲明）。
三、上訴人主張其承保之車輛於前揭時地與被上訴人駕駛之車輛發生碰撞事故，上訴人已為
    修復該車，已支被保險人五萬五千零六十七元等事實，業據提出汽車理賠估算書、駕駛
    執照、行車執照、估價單、收據、統一發票、戶籍謄本各一件、證片三幀等件為證，且
    為被上訴人所不爭執，堪信屬實。上訴人又主張係被上訴人之過失，致生上開碰撞之事
    實，為被上訴人所否認，辯稱：係訴外人陳文益之過失，致生上開碰撞事故，伊並無過
    失等情，經查，依上訴人聲請向台中市警察局第四分局調取上開事故之現場圖及相關卷
    證，可知上開事故發生後，現場已移動，致到場處理之警員無法製作現場圖，有該局春
    社派出所呈報單一紙在卷可參，又上開事故發生時，該警員既未在場，其事後到場處理
    時，復因現場情形已移動，亦不明瞭碰撞事故之現場情形，縱予訊問，亦無從發見真實
    ，故尚無予以訊問問調查之必要。再者，訴外人陳文益經原審法院二次通知，均未到庭
    證述，上訴人未舉證證明被上訴人確有過失，依舉證責任分配之法則，自難信上訴人主
    張被上訴人有過失一節為真實。
四、上訴人雖主張原審法院未依職權訊問處理本件車禍之警員到庭作證，已違背民事訴訟法
    第二百八十八條規定，有同法第四百六十八條規定之判決違背法令云云。
    惟按法院不能依當事人聲明之證據而得心證，或因其他情形認為必要時，得依職權調查
    證據，雖為民事訴訟法第二百八十八條（修正前原條文）所明定，然當事人之舉證責任
    ，並不因之而減輕，故因未盡舉證責任致受敗訴判決之當事人，不得以法院未行使此職
    權為上訴之理由（最高法院三十年度上字第二０四號判例意旨參照）。又民事訴訟採辯
    論主義，舉凡法院判決之範圍及為判決基礎之訴訟資料均應以當事人之所聲明及所聲明
    及所主張者為限。又民事訴訟第二百八十八條規定法院不能依當事人聲明之證據而得心
    證，或因其他情形，認有必要時，得依職權調查證據云者，其有無不能得心證或有無其
    他必要情形，非依職權調查證據不可，乃一種事實，法院未為職權調查證據，究不生違
    背法令問題，非得據為第三審上訴理由（最高法院七十一年度台上字第二八０八號判例
    意旨可參）。上開規定於八十九年二月九日修正公布為：法院不能依當事人聲明之證據
    而得心證，為發現真實認為必要時，得依職權調查證據，依前項規定為調查時，應令當
    事人有陳述意見之機會。觀之該規定修正之立法理由係以「調查證據，原應本於當事人
    之聲明行之，然為維護公共利益或特殊類型訴訟（如公害訴訟）而缺乏蒐集證據能力當
    事人之利益，以達到裁判之公平與正義，仍應許法院依職權調查證據，以濟傳統辯論主
    義之窮。惟現行法就職權調查證據現定之範圍過大，為合理限制法院職權之行使，仍應
    以當事人聲明證據為原則，如有不知聲明者，應先行使闡明權促其聲明，在闡明權行使
    之，如當事人仍不知聲明證據，而法院為迅速發現真實，認為必要時，始得依職權調查
    證據。」，可知依上開修正後之民事訴訟法第二百八十八條規定，並未擴大法院依職權
    調查證據之範圍，故前揭最高法院判例仍應予適用。而小額程序依同法第四百三十六條
    之三十二準用同法第四百六十八條及四百六十九條第一款至第五款之第三審程序規定，
    是在小額程序之第一審判決之上訴，因未盡舉證責任致受敗訴判決之當事人，亦不得以
    法院未依職權調查證據為上訴之理由。況查本件原審法院縱予訊問處理本件事故之警員
    ，亦無從發見真實，本無調查之必要，原審未依職權調查，自無違背法令之可言。上訴
    人此部分主張，為無理由。
五、上訴人另主張：依台中市警察局受理汽車肇事案件登記資料損傷情形欄，並未指明何人
    現場移動，且遍觀原審全卷，台中市警察局春社派出所並未呈報係訴外人陳文益自行移
    現場，則原審判決竟於理由欄內認定係訴外人陳文益移動現場，依據為何，未見原審判
    決於理由欄內詳加敘明，即有同法第四百六十九條第六款判決不備理由之違背法令云云
    。惟按同法第四百三十六條之三十二準用同法第四百六十九條規定之「當然違背法令之
    情形」，僅準用第四百六十九條第一款至第五款之規定，第六款不在準用之列，亦即小
    額程序之第一審判決之判決不備理由或理由矛盾並非當然違背法令，上訴人以此主張原
    審判決為違背法令，尚難認已依法表明上訴理由。且原審判決理由僅論以「因訴外人陳
    文益與被告發生上開事故後，將現場移動，致到場處理之警員無法製作現場圖」云云，
    依該論述，並未指明移動現場之人即係訴外人陳文益，上訴人空言指摘原審判決認定「
    係訴外人陳文益移動現場」，既無可採，其此部分主張亦非有據。
六、綜上所述，本件既不能證明被上訴人因過失致上訴人承保之車輛發生損害，上訴人依侵
    權行為及保險代位之法律關係，請求被上訴人賠償，即無理由，應予駁回，其假執行之
    聲請，亦失所附麗，應併予駁回。原審判決駁回上訴人在第一審之訴及假執行之聲請，
    經核並無不合，上訴意旨求為廢棄，為無理由，爰不經言詞辯論，逕為判決駁回其上訴
    。
七、據上論結，依民事訴訟法第四百三十六條之二十九、第四百三十六條之三十二第二項、
    第四百四十九條第一項、第七十八條，判決如主文。
中        華        民        國   九十     年      九       月    二十五     日
                                    臺灣臺中地方法院民事第三庭
~B審判長法官  張瑞蘭
~B法      官  許石慶
~B法      官  秀玲
右為正本係照原本作成。
本判決不得上訴。
中        華        民        國   九十     年      九       月    二十五     日
~B法院書記官


司法院資訊處製作；財團法人民間司法改革基金會備份。
